---
title: "CH4"
output: 
  html_document:
    code_folding: hide
---

## 4.1 資料來源

於本次所採用的原始數據細節，以及各項投入與產出在實務上之具體定義，詳見 第ch5：資料生成邏輯與原始數據。
資料庫涵蓋了車輛派遣時間、行駛里程、志工與學生投入工時、以及每趟車次之補貼油資。

## 4.2 資料處理

為落實社會轉變理論之架構，並確保指標選取運算之邏輯一致性，建立如表 4-1 所示之指標對照體系。該表將偏鄉共乘服務之營運與社會效益，拆解為三個階段之投入與產出變數：


```{r echo = FALSE, warning = FALSE, message = FALSE}
library(knitr)
library(kableExtra)
library(dplyr)

data <- data.frame(
  Phase = c("第一階段 (營運)", "第一階段 (營運)", "第一階段 (營運)", 
            "中間產出", "中間產出", "中間產出", 
            "第二階段 (社會)", "第二階段 (社會)", "第二階段 (社會)", "第二階段 (社會)"),
  Role = c("原始投入", "原始投入", "原始投入", "服務產出", "服務產出", "服務產出", 
           "額外投入", "最終產出", "最終產出", "最終產出"),
  Symbol = c("<span>$x_{1}^1$</span>", "<span>$x_{2}^1$</span>", "<span>$x_{3}^1$</span>", 
             "<span>$z_{1}^{12}$</span>", "<span>$z_{2}^{12}$</span>", "<span>$z_{3}^{12}$</span>", 
             "<span>$x_{1}^2$</span>", "<span>$y_{1}^2$</span>", "<span>$y_{2}^{2}$</span>", "<span>$y_{3}^2$</span>"),
  Name = c("志工時間", "補貼與油資", "學生時間", "準時程度", "有效人公里", "服務覆蓋度", 
           "學生轉換時間", "時間費用節散", "減碳量價值", "參與收穫價值"),
  Logic = c("實際總投入工時", "里程*5+補貼額", "實際調度工時", "1/(1 + |預約差值|)", "距離 x 搭乘人數", "1-大眾運輸可達里程/總里程", 
            "實際投入工時", "時間*196+實際節省交通費", "碳排差額 x 碳價", "問卷計算"),
  ToC = c("利害關係人投入", "USR 經費配置", "人力成本", "運輸品質", "實質服務供給", "可及範圍", 
          "增加社會資本", "降低交通負擔", "環境效益", "社交連結")
)

data %>%
  kable("html", escape = FALSE, caption = "表 4-1：偏鄉共乘服務之 Network DEA 指標體系與社會轉變理論對照表") %>%
  kable_styling(bootstrap_options = c("striped", "hover", "condensed"), full_width = TRUE) %>%
  collapse_rows(columns = 1:2, valign = "middle")


```

## 4.3 資料分析

針對偏鄉共乘服務的各階段效率進行統計，結果如表 4-2 所示。整體樣本之營運效率平均值為0.749，標準差為0.205；社福效率平均值為 0.753，標準差為0.236，整體效率平均為0.725

```{r, fig.width=9, fig.height=6}
library(dplyr)
library(knitr)
library(kableExtra)
library(readxl)

QQ <- read_excel("C:/Users/x2991/Downloads/QQ.xlsx")

# 1. 計算各組數據
group_stats <- QQ %>%
  group_by(purpose) %>%
  summarise(
    樣本數 = n(),
    營運平均 = round(mean(S1E, na.rm = TRUE), 3),
    營運SD = round(sd(S1E, na.rm = TRUE), 3),
    社福平均 = round(mean(S2E, na.rm = TRUE), 3),
    社福SD = round(sd(S2E, na.rm = TRUE), 3),
    綜合平均 = round(mean(FE, na.rm = TRUE), 3)
  )

# 2. 計算全體樣本數據 (Overall)
overall_stats <- QQ %>%
  summarise(
    purpose = "全體樣本",
    樣本數 = n(),
    營運平均 = round(mean(S1E, na.rm = TRUE), 3),
    營運SD = round(sd(S1E, na.rm = TRUE), 3),
    社福平均 = round(mean(S2E, na.rm = TRUE), 3),
    社福SD = round(sd(S2E, na.rm = TRUE), 3),
    綜合平均 = round(mean(FE, na.rm = TRUE), 3)
  )

# 3. 合併表格
final_table <- bind_rows(group_stats, overall_stats)

# 4. 輸出最終版表格
kable(final_table, 
      "html", 
      caption = "表 4-2：各目的別與全體樣本投入與產出效率之描述性統計",
      col.names = c("搭乘目的", "樣本數", "營運(平均)", "營運(SD)", "社福(平均)", "社福(SD)", "綜合(平均)")) %>%
  kable_styling(bootstrap_options = c("striped", "hover", "condensed"), full_width = FALSE) %>%
  # 最後一行（總計）加粗，看起來更醒目
  row_spec(nrow(final_table), bold = TRUE, background = "#f2f2f2")
```



```{r echo = FALSE, warning = FALSE, message = FALSE}
library(ggplot2)
library(tidyverse)
library(readxl)   
library(dunn.test)
library(AER) 
library(DT) 
library(FSA) 

QQ <- read_excel("C:/Users/x2991/Downloads/QQ.xlsx")

QQ$grp <- factor(rep(c("School", "Shop", "Clinic", "Tour", "USR"), each = 20),
                 levels = c("School", "Shop", "Clinic", "Tour", "USR"))

zh_labels <- c("School" = "就學", "Shop" = "購物", "Clinic" = "就醫", "Tour" = "觀光", "USR" = "USR活動")

#建立一個最優秀的表格

QQ_clean <- QQ %>% 
  select(No., DMU, purpose, S1E, S2E, FE)

QQ_clean$S1E <- round(as.numeric(QQ_clean$S1E), 4)
QQ_clean$S2E <- round(as.numeric(QQ_clean$S2E), 4)
QQ_clean$FE  <- round(as.numeric(QQ_clean$FE), 4)

datatable(QQ_clean, 
          caption = '表 4-3：兩階段 Network DEA 效率數據',
          colnames = c(
            "No." = "No.",
            "DMU" = "DMU",
            "搭乘目的" = "purpose", 
            "營運效率" = "S1E",       
            "社會轉化效率" = "S2E",       
            "最終效率" = "FE"        
          ),
          options = list(
            pageLength = 10, 
            scrollX = TRUE, 
            autoWidth = TRUE, 
            columnDefs = list(
              list(className = 'dt-center', targets = '_all'),
              list(width = '150px', targets = '_all')
            ),
            language = list(
              search = "搜尋 DEA 指標 / DMU：", 
              lengthMenu = "效率數據每頁顯示 _MENU_ 筆"
            )
          ))
```

圖 4-1 至 4-3 之分析：偏鄉共乘的效率與轉化機制
「本研究透過三階段箱形圖分析，探討偏鄉共乘系統在不同搭乘目的下，從『營運投入』到『社會價值產出』之轉化過程：

營運端的資源穩定性（圖 4-1）：『就學』與『USR活動』在第一階段展現出極高的營運效率中位數（趨近 1.0），此類具有固定時程、預期乘客數穩定之目的別，較能發揮運輸資源調度。

社會價值傳換的效率（圖 4-2）：『就醫』需求在營運階段雖效率受限，但在第二階段社會效益轉換中，展現出較高的效率。此現象證實在面對社會價值轉換導向需求時，具有將低營運效率轉化為高社會價值（如：提升長者就醫可及性）的補償機制。

最終效率的結構（圖 4-3）：綜合兩階段之最終效率顯示，各目的別之績效分佈呈現顯著的結構性差異。其中，就學與USR活動持續位居效率頂端；就醫透過社會價值轉換的效率，在最終績效上向上成長，由原本的低效群體提升至中段水準；而『購物』與『觀光』類別，在營運與社福兩階段均沒有有效轉化，最終績效呈現落後。


```{r echo = FALSE, warning = FALSE, message = FALSE}
p1 <- ggplot(QQ, aes(x = grp, y = S1E, fill = grp)) +
  geom_boxplot(alpha = 0.6, outlier.shape = NA, width = 0.5) +
  geom_jitter(width = 0.15, alpha = 0.7, size = 2, aes(color = grp)) +
  scale_fill_brewer(palette = "Set1") +
  scale_color_brewer(palette = "Set1") +
  scale_x_discrete(labels = zh_labels) + 
  theme_minimal() +
  labs(title = "圖 4-1：第一階段目的別分佈箱形圖", x = "搭乘目的", y = "第一階段效率") +
  theme(text = element_text(family = "Arial Unicode MS", size = 12), legend.position = "none", plot.title = element_text(face = "bold", size = 13))

p2 <- ggplot(QQ, aes(x = grp, y = S2E, fill = grp)) +
  geom_boxplot(alpha = 0.6, outlier.shape = NA, width = 0.5) +
  geom_jitter(width = 0.15, alpha = 0.7, size = 2, aes(color = grp)) +
  scale_fill_brewer(palette = "Set1") +
  scale_color_brewer(palette = "Set1") +
  scale_x_discrete(labels = zh_labels) + 
  theme_minimal() +
  labs(title = "圖 4-2：第二階段目的別分佈箱形圖", x = "搭乘目的", y = "第二階段效率") +
  theme(text = element_text(family = "Arial Unicode MS", size = 12), legend.position = "none", plot.title = element_text(face = "bold", size = 13))

p3 <- ggplot(QQ, aes(x = grp, y = FE, fill = grp)) +
  geom_boxplot(alpha = 0.6, outlier.shape = NA, width = 0.5) +
  geom_jitter(width = 0.15, alpha = 0.7, size = 2, aes(color = grp)) +
  scale_fill_brewer(palette = "Set1") +
  scale_color_brewer(palette = "Set1") +
  scale_x_discrete(labels = zh_labels) + 
  theme_minimal() +
  labs(title = "圖 4-3：最終效率目的別分佈箱形圖", x = "搭乘目的", y = "最終效率") +
  theme(text = element_text(family = "Arial Unicode MS", size = 12), legend.position = "none", plot.title = element_text(face = "bold", size = 13))

print(p1)
print(p2)
print(p3)

ggsave("docs/plot_S1E.png", plot = p1, width = 7, height = 5, dpi = 300)
ggsave("docs/plot_S2E.png", plot = p2, width = 7, height = 5, dpi = 300)
ggsave("docs/plot_FE.png", plot = p3, width = 7, height = 5, dpi = 300)
```

## 4.4 假設檢定與無母數分析

為探討不同搭乘目的（就學、購物、就醫、觀光、USR 活動）對於偏鄉共乘服務效率之影響，本研究依據統計分析之嚴謹程序，執行以下檢定步驟：

常態性檢定：首先以 Shapiro-Wilk Test 檢定各階段效率指標之分布情形。檢定結果顯示，各項指標之 $p$-value 均小於 0.05，故判定數據不符合常態分配假設，不適合ANOVA。

```{r, echo=FALSE, message=FALSE, warning=FALSE}
shapiro.test(QQ$S1E)
kw_result <- kruskal.test(S1E ~ purpose, data = QQ)
print(kw_result)
library(dunn.test)
dunn.test(QQ$S1E, QQ$purpose, method="bonferroni")
kw_S2E <- kruskal.test(S2E ~ purpose, data = QQ)
print(kw_S2E)
dunn.test(QQ$S2E, QQ$purpose, method="bonferroni")
```


組間差異檢定：基於數據非常態特性，本研究採用無母數分析中之 Kruskal-Wallis Test，以檢定五種搭乘目的組別間之效率中位數是否存在顯著差異。

事後多重比較：若 Kruskal-Wallis Test 之 $p$-value 達顯著水準，則進一步採用 Pairwise Wilcoxon Test（並結合 BH 方法進行 $p$-value 校正），以確定兩兩目的別間之效率差異來源。」

檢定 A:第一階段

H0:五種搭乘目的的第一階段效率中位數皆無顯著差異。

H1:五種搭乘目的之第一階段效率中位數至少有兩組具顯著差異。

檢定 B:第二階段

H0:五種搭乘目的之第二階段效率中位數皆無顯著差異。

H1:五種搭乘目的之第二階段效率中位數至少有兩組具顯著差異。

檢定 C:最終效率

H0:五種搭乘目的之最終效率中位數皆無顯著差異。

H1:五種搭乘目的之最終效率中位數至少有兩組具顯著差異。

```{r warning = FALSE, message = FALSE, comment = ""}


QQ$grp_chinese <- factor(QQ$purpose, levels = c("就學", "購物", "就醫", "觀光", "USR活動"))

# 檢定A第一階段效率

cat("檢定 A:第一階段效率整體與事後兩兩檢定\n")


cat("整體檢定(Kruskal-Wallis Test)：\n")
kw_S1E <- kruskal.test(S1E ~ grp_chinese, data = QQ)
print(kw_S1E)

# 2. 兩兩比較表格 換成 Pairwise Wilcoxon 矩陣
cat("第一階段效率兩兩比較(Pairwise Wilcoxon)\n")
pw_S1E <- pairwise.wilcox.test(QQ$S1E, QQ$grp_chinese, p.adjust.method = "BH")
print(pw_S1E)



# 檢定B第二階段效率

cat("檢定 B:第二階段效率整體與事後兩兩檢定\n")

cat("整體檢定(Kruskal-Wallis Test)\n")
kw_S2E <- kruskal.test(S2E ~ grp_chinese, data = QQ)
print(kw_S2E)

cat("第二階段效率兩兩比較(Pairwise Wilcoxon)\n")
pw_S2E <- pairwise.wilcox.test(QQ$S2E, QQ$grp_chinese, p.adjust.method = "BH")
print(pw_S2E)


cat("檢定C最終效率整體與事後兩兩檢定\n")


# 1. 整體檢定 (拒絕 H0)
cat("整體檢定( Kruskal-Wallis Test) \n")
kw_FE <- kruskal.test(FE ~ grp_chinese, data = QQ)
print(kw_FE)

# 2. 事後兩兩比較表格
cat("最終效率兩兩比較(Pairwise Wilcoxon)\n")
pw_FE <- pairwise.wilcox.test(QQ$FE, QQ$grp_chinese, p.adjust.method = "BH")
print(pw_FE)
```

### Finding 1

#### 第一階段

第一階段為營運效率，整體 Kruskal-Wallis 檢定呈現高度顯著($\chi^2$=60.384,p < 0.001)，拒絕五組中位數無顯著差異的虛無假設

兩兩比較中發現USR活動-就學的p-value為0.268（無顯著差異）

數據表示，就學與USR活動兩組在第一階段營運效率的分布上具有一定程度的同質性

進一步交叉比對發現，就學與USR活動兩組，在面對其他目的別（購物、就醫、觀光）時，其兩兩比較的p-value均達到極度顯著之統計水準p<0.01。

因此在顯著水準 $\alpha$ = 0.05下，就學與USR活動在第一階段效率表現明顯優於其他目的。

#### 第二階段

第二階段為社會轉換效率，整體 Kruskal-Wallis 檢定結果呈現高度顯著（$\chi^2 = 36.069$，$p < 0.001$），拒絕五組效率中位數無顯著差異之虛無假設。

比較中發現USR活動、就學、就醫任兩個的p-value皆達到完全不顯著(p=1)

在顯著水準 $\alpha$ = 0.001 至 0.05 的範圍內都無法拒絕此三組兩兩互比之虛無假設

因此判定 就醫、就學與USR活動三組在第二階段社會轉換效率的分布上，具備極高的統計同質性，在社會轉換效率上高度相同

而購物在跟其他目的比較時都呈現高度顯著(p<0.001)，因此判定購物在社會轉換效率明顯低於其他目的。

#### 最終效率

最終效率整體 Kruskal-Wallis 檢定結果呈現高度顯著（$\chi^2$ = 50.057，p < 0.001），拒絕五組最終效率中位數無顯著差異之虛無假設。

兩兩比較中，USR活動 - 就學 之調整後 p-value} 為 0.611（大於 0.05，未達顯著差異）。這代表在顯著水準 $\alpha$ = 0.05下，就學與 USR 活動兩組在最終效率的分佈上仍然具備高度同質性

就醫在第一階段雖然效率較差，但在最終效率中，跟觀光組之比較呈現完全不顯著（p = 0.611），代表兩者在最終效率上具備高度統計同質性。

就醫與購物也出現高度顯著（就醫 - 購物，p < 0.001），在最終效率層面分類進中間

購物在最終效率上，則與其他目的出現高度顯著差異，因此判定，購物在最終效率上明顯地落後於其他所有目的

<center>

| 搭乘目的 | 第一階段 | 第二階段 | 第三階段：最終綜合效率 | 
| :---: | :---: | :---: | :---: | 
| **就學** | <span style="color:green; font-weight:bold;">優</span> | <span style="color:green; font-weight:bold;">優</span> | <span style="color:green; font-weight:bold;">優</span> | 
| **USR活動** | <span style="color:green; font-weight:bold;">優</span> | <span style="color:green; font-weight:bold;">優</span> | <span style="color:green; font-weight:bold;">優</span> |
| **觀光** | <span style="color:orange; font-weight:bold;">中</span> | <span style="color:orange; font-weight:bold;">中</span> | <span style="color:orange; font-weight:bold;">中</span> |
| **就醫** | <span style="color:red; font-weight:bold;">差</span> | <span style="color:green; font-weight:bold;">優</span> | <span style="color:orange; font-weight:bold;">中</span> |
| **購物** | <span style="color:orange; font-weight:bold;">中</span> | <span style="color:red; font-weight:bold;">差</span> | <span style="color:red; font-weight:bold;">差</span> |


## 4.5 迴歸分析
為探討各投入資源與環境變數對於效率值之邊際影響力，本研究進一步構建 Tobit 迴歸模型進行實證分析。

模型建構基於以下理由：

資料特性之限制：由於被解釋變數（營運效率、社福轉換效率及最終效率）均為 NDEA 模型計算所得之技術效率值，其數值範圍嚴格限制於 $[0, 1]$ 區間內。若採用一般最小平方法（OLS），我怕產生估計值超過合理界限或具備偏誤之情形，故採行 Tobit 模型以處理依變數之估計問題。

控制變數之引入：為釐清控制變數（搭乘目的）之影響力，模型自變數中引入五種搭乘目的作為虛擬變數），以『就學』為基準組（Reference Group），藉此對比其他目的別在控制了各項資源投入（如：志工工時、補貼油資）後的效率差異。

參數估計方法：本模型採最大概似法（Maximum Likelihood Estimation, MLE）進行參數估計，以確保在受限模型下估計係數之不偏性與有效性。

```{r warning = FALSE, message = FALSE, comment = ""}

library(VGAM)


QQ$grp <- factor(QQ$grp)


# 模型 A：第一階段營運效率 Tobit 迴歸

cat("第一階段營運效率 迴歸結果\n")


# 自變數對齊 QQ 欄位：VT, ST, OIL, STS 加上目的別開關 grp
tobit_S1E <- vglm(S1E ~ VT + ST + OIL  + grp, 
                  tobit(Lower = 0, Upper = 1), data = QQ)
print(summary(tobit_S1E))


# 模型 B：第二階段社會轉換效率Tobit 迴歸

cat("第二階段社會轉換效率 迴歸結果\n")


tobit_S2E <- vglm(S2E ~ STS + Money + SH + CO + grp, 
                  tobit(Lower = 0, Upper = 1), data = QQ)
print(summary(tobit_S2E))


# 模型 C：最終效率 Tobit 迴歸

cat("最終效率 迴歸結果\n")


tobit_FE <- vglm(FE ~ VT + ST + OIL + STS + Money + SH + CO + grp, 
                 tobit(Lower = 0, Upper = 1), data = QQ)
print(summary(tobit_FE))
```


## Finding 2

### 第一階段

應變數:第一階段純營運效率

自變數:志工時間（VT）、學生時間（ST）與油資補貼（OIL）

數據顯示，自變數對第一階段純營運效率均呈現顯著影響。

數值表現上，VT、ST 與 OIL 三者之邊際估計係數呈現高度相似

推測這三項實體投入成本將呈現固定比例之集體浪費，因此迴歸模型分攤了同等的影響。

### 第二階段

應變數:第二階段社會轉換效率

自變數:學生轉換社會價值投入時間(STS) 、總節省價值（Money）、活動收穫增加率（SH）與減碳量增加率（CO）

數據顯示，除了總節省價值，另外三個自變數對第二階段社會轉換效率均呈現顯著影響。

關於總節省價值之不顯著：
數據顯示節省價值對效率無統計顯著性，這反映出偏鄉共乘的時間與交通費節省，對於使用者的社會價值轉換並無明顯的邊際影響，這證實了社會轉換效率的關鍵在於活動體感(活動收穫)與環境效益(減碳量)，而非單純的時間費用節省。

觀光目的的結構劣勢：

在控制了自變數後，原本不顯著的觀光目的別虛擬變數（grpTour）轉化為顯著的負面影響。這項數據指出，即使在資源與產出完全相同的基準下，觀光車次的屬性，相較於就學等車次，在福利轉換上存在結構劣勢。

### 最終效率

應變數：最終效率

自變數：志工時間（VT）、學生時間（ST）、油資補貼（OIL）、學生轉換社會價值投入時間（STS）、總節省價值（Money）、活動收穫增加率（SH）與減碳量增加率（CO）

關於油資補貼與總節省價值之不顯著：
數據顯示，油資補貼（p = 0.950）與總節省價值（p = 0.132）皆未達統計顯著性。這反映出當共乘使用最終效率檢視時，這類型費用層面（油資消耗與費用節省），已不再是決定最終綜合效率高低的關鍵因素。

就醫目的的結構優勢:

控制了所有自變數後，原本前兩階段不顯著的就醫目的別（grpClinic）突然變得顯著（p < 0.001），而購物、觀光與 USR 則與基準組就學組在統計上無顯著差異。

這指出，在全面排除並控制了所有檯面上可量化的浪費與產出缺口後，就醫車次因為它獨特的結構，使其在最終效率上，比就學車次還要高出 0.078 分。根據數據推測就醫或許有隱形社會價值。

## 4.6 管理與政策

### 管理策略:以「目的」為導向的調度優化

需求優先調度給就學/就醫：針對就學與就醫行程，建立「優先排程機制」。利用模型中發現的結構優勢，與醫院或學校建立預約連動。

彈性需求集中化（購物/觀光）：數據顯示這兩類效率落後，應實施「時段限定服務」或「強制共乘」，利用「預約併單」提高車輛載客率，解決箱形圖中看到的離群值偏大問題。

### 政策規劃:

#### 1
根據迴歸模型結果，在排除並控制了所有的資源投入（如工時、補貼）與產出限制後，『就醫』目的別呈現顯著的正向係數（$+0.078$）。此結果揭示了就醫車次具備優於其他目的的結構性績效優勢，這意味著該類需求不僅是偏鄉交通的剛需，且在社會效益轉化上具備更高的效益轉換能力。因此建議將就醫需求由單純的運輸服務對象，轉型為高社會價值的優先需求。政策方針應從過去的『均等資源分配』轉向『價值優先導向』，賦予醫療相關車次更高的調度優先權與補助。

#### 2 
重構偏鄉交通之資源分配邏輯：當前資源分配過度依賴油資與補貼與金錢節省等顯性財務指標，然而實證結果證實這些指標在最終績效中已不具顯著性。政府應改善均等化資源分配，轉而推動價值優先導向的預算編列。

所謂的價值優先導向，就是將我們在模型中的社會轉換係數納入預算編列的公式。未來，每一塊錢的補貼，都應包含對投入時間、活動收穫與減碳效益的評估。這不僅能減少補貼無效的均等化分配，更能引導共乘資源投入到真正能改變偏鄉結構的關鍵節點上

